【裁判字號】    97,台上,1114
【裁判日期】    970320
【裁判案由】    違反廢棄物清理法
【裁判全文】
最高法院刑事判決            九十七年度台上字第一一一四號
上  訴  人  甲○○
選任辯護人  唐淑民律師
上列上訴人因違反廢棄物清理法案件，不服台灣高等法院台南分
院中華民國九十六年九月十三日第二審更審判決（九十六年度重
上更(一)字第二五九號，起訴案號：台灣嘉義地方法院檢察署八十
九年度偵字第四一四七、六六五一號，九十年度偵字第一九二一
、一九五五、二六四一號），提起上訴，本院判決如下：
    主  文
原判決撤銷，發回台灣高等法院台南分院。
    理  由
本件原判決撤銷第一審關於上訴人甲○○部分之不當科刑判決，
改判論處上訴人無許可文件，以經營廢棄物清除為常業罪刑，固
非無見。
惟查：(一)、實施刑事訴訟程序之公務員，就該管案件，應於被告
有利及不利之情形，一律注意，刑事訴訟法第二條第一項定有明
文。又刑法第六十二條之所謂發覺，係指該管公務員已知犯罪事
實並知犯罪人之為何人而言；倘有偵查犯罪職權之公務員知有犯
罪事實，而尚不知犯罪人為何人者，仍屬未發覺。依卷內資料，
本件係台灣嘉義地方法院檢察署檢察官另案於民國八十九年七月
五日上午十時二十分許，指揮法務部調查局嘉義縣調查站（下稱
調查站）人員，在淨園有限公司（下稱淨園公司）設於嘉義縣東
石鄉○○○段四六五地號之掩埋場會勘時，查獲上訴人經營之合
奕企業有限公司（下稱合奕公司）所僱用之司機羅興中及隨車人
員劉加溢（以上二人均經判刑確定），駕駛車牌號碼七Ｇ－九三
三號大貨車，載運嘉南羊乳運銷合作社等廠商之事業廢棄物，欲
進入該掩埋場傾倒，因合奕公司未領有廢棄物清除、處理之許可
文件，乃以現行犯將羅興中、劉加溢二人逮捕（見偵字第四一四
七號卷第一頁、第二頁所附調查站解送人犯報告書、偵字第六六
五一號卷第三頁所附調查站刑事案件移送書）。另上訴人於八十
九年七月五日在調查站接受詢問時亦供稱：「（今《五》日你公
司《合奕公司》載運垃圾貨車司機羅興中……欲進入東石鄉淨園
公司倒運垃圾入場掩埋，中途為本站……人員以現行犯逮捕，你
隨後到場，台灣嘉義地方法院檢察署檢察官即將你本人發交予本
站人員帶回本站接受偵訊，是否屬實？）完全屬實」、「……我
目前為合奕公司實際負責人」、「本公司營業項目為廢棄物清運
……經濟部於八十九年七月四日始核准變更（公司營業項目）登
記，但尚未核發營利事業登記證及廢棄物清運許可證」、「（合
奕公司所有車牌七Ｇ－九三三……載運垃圾欲進入淨園公司入場
掩埋，是否有取得廢棄物清理許可證？）該部車並無廢棄物清理
許可證」、「（該部車所載運垃圾是否知悉來源為何？）該車所
載運垃圾為嘉太工業區的垃圾，主要為嘉南羊乳運銷合作社、統
一企業嘉雲物流公司等事業機構廢棄物」、「（你明知合奕公司
並未取得廢棄物清運《許可證》，為何又叫司機羅興中載運垃圾
到東石淨園公司入場掩埋？）我原先向宏晟環保公司借牌清運前
述機構廢棄物，但該公司廢棄物清理許可證又於八十九年六月三
十日到期，而合奕公司尚在申請中，我與前述機構有簽約，故不
得不以未持有廢棄物許可證違法清運」等語（見偵字第四一四七
號卷第十二頁反面至第十三頁反面）。倘均無訛，上訴人似於羅
興中、劉加溢在前開淨園公司之掩埋場為檢調人員逮捕後，隨即
趕到現場，並於檢察官將其交調查人員帶回調查站詢問時，坦陳
其係合奕公司之實際負責人，及明知合奕公司當時並未領有廢棄
物清除、處理許可證，仍指示該公司司機羅興中等駕駛大貨車，
載運嘉南羊乳運銷合作社等廠商之事業廢棄物，至上開掩埋場傾
倒等犯罪事實。則上訴人於羅興中、劉加溢遭檢察官及調查人員
查獲後何以會趕到現場？是否如上訴人所述，其係案發後經羅興
中、劉加溢通知，即主動趕至現場？檢察官或調查人員在上訴人
供出上情前，是否已知上訴人為合奕公司實際負責人，並涉犯本
件犯罪事實？上訴人上開所為是否符合對於未發覺之犯罪向犯罪
偵查機關自首而受裁判之要件？即仍值深入研求。實情為何？為
明真相，且關涉上訴人有無自首之判斷，於上訴人之利益難謂無
重大關係，自應詳予究明，乃原審未根究明白，並於理由內為必
要之說明，遽行判決，自嫌速斷而難昭折服。(二)、科刑之判決書
，其主文、事實與理由必須互相一致，否則即屬判決理由矛盾之
違法。原判決事實欄記載：「甲○○仍基於同上之常業犯意，與
明知自己未領有廢棄物清除許可文件，不得從事廢棄物清除之該
公司貨車駕駛之黃文取（已判刑確定），竟基於共同非法清除億
誠企業股份有限公司嘉義廠（……下稱億誠公司……）所產生之
屬一般事業廢棄物之空電纜線、相機橡膠外殼及文書資料之犯意
聯絡，由黃文取分別於八十九年八月二十八日、二十九日二天中
，駕駛營業用大貨車，以四車次共新台幣五萬九千七百五十六元
代價，將億誠公司所有屬於一般事業廢棄物之空電纜線、相機橡
膠外殼及文書資料等共計一萬八千九百七十公斤，接續以四車次
之運量……載運至嘉義縣水上鄉赤蘭溪畔之永欽一號、二號橋旁
……草叢空地上傾倒棄置」等情（見原判決第三頁第十九行至第
四頁第一行），理由欄亦說明本件上訴人就所犯無許可文件，以
經營廢棄物清除為常業罪，與黃文取間有犯意聯絡及行為分擔而
為共同正犯云云（見原判決第十三頁第二十一行、第二十二行、
第十六頁第四行至第七行），亦即事實之記載及理由之敘述，均
認上訴人就本件犯行係與黃文取有共犯關係，但主文欄則僅諭知
：「甲○○無許可文件，以經營廢棄物清除為常業……」，致其
宣示之主文，與所載之事實及理由不相適合，亦有理由矛盾之違
誤。以上，或為上訴意旨所指摘，或係本院得依職權調查之事項
，應認原判決仍有撤銷發回更審之原因。
據上論結，應依刑事訴訟法第三百九十七條、第四百零一條，判
決如主文。
中    華    民    國  九十七  年    三    月   二十   日
                      最高法院刑事第八庭
                          審判長法官  謝  俊  雄
                                法官  陳  世  雄
                                法官  吳  信  銘
                                法官  徐  文  亮
                                法官  李  伯  道
      本件正本證明與原本無異
                                      書  記  官
中    華    民    國  九十七  年    三    月  二十五  日
                                                      Ｑ


司法院資訊處製作；財團法人民間司法改革基金會備份。
